【裁判字號】    95,上更(一),311
【裁判日期】    951218
【裁判案由】    偽造有價證券等
【裁判全文】
臺灣高等法院高雄分院刑事判決     95年度上更(一)字第311號
    上  訴  人
    即  被  告  甲○○
    義務辯護人  劉嘉裕  律師
上列上訴人因被告偽造有價證券等案件，不服臺灣高雄地方法院
91年度訴字第53號中華民國92年8 月15日第一審判決（起訴案號
：臺灣高雄地方法院檢察署89年度偵字第2178號、90年度偵字第
1456號、第17518 號），提起上訴，本件判決後，經最高法院發
回更審，本院判決如下：
    主  文
原判決關於甲○○偽造有價證券及定應執行刑部分，均撤銷。
甲○○被訴偽造有價證券罪部分，無罪。
    理  由
一、公訴意旨略以：被告甲○○於民國88年間，在不詳地點，將
    戊○○遺失之身分證，及唐惠娟失竊之汽車駕駛執照上之照
    片撕去，再在照片欄處黏貼他人之照片，足以生損害於戊○○與唐惠娟。被告甲○○與丙○○、蘇美月（現已改名為己○○）未經授權或同意，竟共同基於意圖為自己不法所有之
    犯意聯絡，於民國89年1 月16日19時許，由被告甲○○將上
    開變造之戊○○身分證交付丙○○，唐惠娟汽車駕駛執照交
    付蘇美月，由丙○○、蘇美月持上開變造之證件，至高雄市
    左營區○○路170 號立泰自小客車租賃有限公司（下稱立泰
    公司），由蘇美月、丙○○分別以唐惠娟、戊○○名義為承
    租人，並分別於租車契約書承租人欄簽署「唐惠娟」、「戊○○」署押，及分別以唐惠娟、戊○○名義為發票人，簽發
    面額新台幣80萬元之本票1 紙與立泰公司以供擔保，租得車
    牌號碼E3-7276 號自小客車1 輛，足以生損害於唐惠娟、戊○○及立泰公司。旋警員於同日22時，在高雄市○○區○○
    路與七賢路口查獲丙○○、蘇美月，並循線查悉上情。因認
    被告甲○○有共犯刑法第201 條第1 項之偽造有價證券罪、
    第339 條第1 項之詐欺取財罪、第216 條、第212 條、第
    210 條之行使特種文書罪、行使偽造私文書罪嫌云云。
二、按犯罪事實應依證據認定之，無證據不得認定犯罪事實，刑
    事訴訟法第154條第2項定有明文。又認定犯罪事實所憑之證
    據，雖不以直接證據為限，間接證據亦包括在內；然而無論
    係直接或間接證據，其為訴訟上之證明，須於通常一般之人
    均不致有所懷疑，而得確信其為真實之程度者，始得據為有
    罪之認定，倘其證明尚未達到此一程度，而有合理性之懷疑
    存在時，即難為有罪之認定。再者，告訴人之告訴係以使被
    告受刑事訴追為目的，是其陳述是否與事實相符，仍應調查
    其他證據以資審認，此有最高法院52年台上字第1300號、76
    年度台上字第4986號判例可資參照。另按被告或共犯之自白
    ，不得作為有罪判決之唯一依據，仍應調查其他必要之證據
    ，以察其是否與事實相符，刑事訴訟法第156 條第2 項定有
    明文。另共同被告不利於己之陳述，固得採為其他共同被告
    犯罪之證據，惟此項不利之陳述，須無瑕疵，而就其他方面
    調查，又與事實相符，始得採為其他共同被告犯罪事實之認
    （最高法院46年台上第419 號判例參照）。
三、本件公訴人認被告涉有前開詐欺、偽造有價證券、行使偽造
    私文書等罪嫌，無非係以上開事實，業據共犯丙○○，蘇美
    月於警訊及偵查中供承明確，核與立泰公司負責人林金城於
    警訊陳訴情節相符，且唐惠娟有失竊駕駛執照，戊○○有遺
    失身分證，亦據唐惠娟、戊○○陳述無訛，復有變造之駕駛
    執照、國民身分證影本，及租車契約書、申請書影本、本票
    各1 紙在卷可資佐等為其主要論據。
四、訊據上訴人即被告甲○○矢口否認涉有前開偽造有價證券等
    犯行，辯稱：我沒有變造戊○○之身分證及唐惠娟之駕駛執
    照，亦未交付上述證件予丙○○、蘇美月，當天我也沒有與
    丙○○、蘇美月一同前往立泰公司租車，我當天是在左營城
    隍廟附近綽號「阿輝」的朋友家喝酒，一直到丙○○、蘇美
    月被捕後，蘇美月自警局打電話給我，我才知道他們2 人租
    車的事等語。
五、證據能力方面：
（一）按「被告以外之人於審判外之言詞或書面陳述，除法律有
      規定者外，不得作為證據。」固為刑事訴訟法第159 條第
      1 項所明定，惟該條文係於92年1 月14日經總統公布，依
      刑事訴訟法施行法第7 條之2 之規定，該條文應自中華民
      國92年9 月1 日施行。而同日公布施行之新修正刑事訴訟
      法施行法增訂第7 條之3 復規定：「中華民國92年1 月14
      日修正通過之刑事訴訟法施行前，已繫屬於各級法院之案
      件，其以後之訴訟程序，應依修正刑事訴訟法終結之。但
      修正刑事訴訟法施行前已依法定程序進行之訴訟程序，其
      效力不受影響。」本件係於90年1 月7 日起訴繫屬於原審
      ，則證人丙○○、蘇美月、戊○○、唐惠娟在本案警詢、
      偵查中之證述與於92年9 月1 日以前在原審訊問時所為之
      陳述，均於92年9 月1 日新修正刑事訴訟法第159 條施行
      前提出於原審，並在新修正刑事訴訟法施行前依舊訴訟法
      法定程序踐行之調查訴訟程序，依上開規定，其效力不受
      新修正刑事訴訟法第159 條第1 項之限制，合先敘明（最
      高法院93年度台上字第203 號判決參照）。
（二）按被告以外之人（包括證人、鑑定人、告訴人、被害人及
      共同被告等）於審判外之陳述，雖不符刑事訴訟法第159
      條之1 至之4 等4 條之規定，而經當事人於審判程序同意
      作為證據，法院審酌該言詞陳述或書面陳述作成時之情況
      ，認為適當者，亦得為證據；當事人、代理人或辯護人於
      法院調查證據時，知有刑事訴訟法第159 條第1 項不得為
      證據之情形，而未於言詞辯論終結前聲明異議者，視為有
      前項之同意，同法第159 條之5 定有明文。立法意旨在於
      傳聞證據未經當事人之反對詰問予以核實，原則上先予排
      除。惟若當事人已放棄反對詰問權，於審判程序中表明同
      意該等傳聞證據可作為證據；或於言詞辯論終結前未聲明
      異議，基於尊重當事人對傳聞證據之處分權，及證據資料
      愈豐富，愈有助於真實發見之理念，且強化言詞辯論主義
      ，使訴訟程序得以順暢進行，上開傳聞證據亦均具有證據
      能力。本件卷附租車契約書、偽造之本票、變造之戊○○
      身分證、變造之唐惠娟汽車駕駛執照，此類文書雖屬於傳
      聞證據，且查無符合同法第159 條之1 至之4 等前4 條之
      情形，業經本院審理時予以提示並告以要旨，且各經檢察
      官、辯護人及被告等人表示意見。當事人或辯護人已知上
      述文書乃傳聞證據，且均未於言詞辯論終結前對該等筆錄
      內容異議，依上開規定，應具有證據能力。
六、經查：
（一）原審共同被告丙○○於89年1 月17日警訊時供稱：「當時
      我確實與蘇美月前往立泰租車公司租車，我使用之假身分
      證，是甲○○於89年1 月16日16時許，在左營區○○○路
      交給我的，叫我幫忙租車。」等語（見警訊卷第1 頁背面
      ），然於89年5 月30日偵訊時則供稱：「88年10月間在左
      營大路甲○○拿給我的。」等語（見89年偵字第2178號卷
      第21頁背面），「我和甲○○、蘇美月3 人一起去租車，
      我和甲○○在車行外等，蘇美月說要一個人保證要身分證
      ，甲○○就拿一張身分證給我，叫我幫他租車。」等語（
      見上開偵查卷第40頁背面、原審卷第65頁），其於91年11
      月25日原審訊問時供稱：「我進去寫時，我不記得王有無
      在場。」（見原審卷第65頁），然同日稍後又稱：「王騎
      我機車去他朋友家放。」、「租車出來後，我已經沒有在
      門口，‧‧‧」等語（見原審卷第67頁），又於92年6 月
      18日原審訊問時供稱：「租完車時，王還在門外，我立刻
      把身分證還他。」等語（見原審卷第127 頁），可見丙○○對於(一)被告甲○○何時交付變造身分證給他？(二)前往租
      車時，係3 人共同前往，或丙○○、蘇美月2 人自行前往
      ？(三)租車時，被告甲○○有無在租車公司門外等？先後所
      述不一。
（二）證人即租車公司負責人乙○○於警訊時證稱：「89年1 月
      16日19時許，有一男一女持戊○○身分證及唐惠娟駕照向
      我承租1 輛自小客車。」等語（見警訊卷第5 頁背面），
      於原審時結證稱：「一男一女一起來要租車，沒有其他人
      一同前來。」等語（見原審卷第125 頁、第126 頁），可
      見證人丙○○所述，由蘇美月先行進入車行租車，因欠保
      證人在出去向被告甲○○及丙○○商議持他人證件，由丙○○偕同入內辦理租車事宜等情節，與事實不符，故共犯
      丙○○所述被告甲○○指示或參與租車之情，應為不實。
（三）原審同案被告蘇美月於89年1 月17日警訊時供稱：「該駕
      照是我於88年12月間在高雄市楠梓加工區附近撿到的。」
      ，隨後又供稱：「該駕照是我與甲○○共同撿到的，是甲○○交給我唐女之駕照，要我們去租車的。」等語（見警
      訊卷第4 頁），然於89年5 月30日偵查中供稱：「該駕照
      係在88年10月在楠梓加工出口區撿到的。」等語（見上開
      偵查卷第21頁），嗣後證人己○○（原名蘇美月）於本院
      95年11月20日審理時結證稱：「唐惠娟的駕照我在88年年
      底的時候我撿到的，確定日期不記得。被告沒有把駕照交
      給我。」、「（你在89年1 月17日在警訊中，警察問你據
      丙○○供稱是甲○○指示你做的，你在警局說是甲○○指
      示你做的，對此有何意見？）因為第1 次犯案會怕，為了
      自己脫罪，所以才會這樣陳述，我那時候所述不實在，駕
      照是我自己撿到的。」、「甲○○沒有與我共同去租車，
      是我私底下找丙○○一起去租車的，租完車後，我和丙○○去見朋友，然後出去玩。我是在被查獲後才打電話給甲○○說出事情了，當時他告訴我他在朋友家，我是怕有交
      保的情形，才會打電話通知甲○○，甲○○到警察局看我
      後就走了。」、「（在警訊中你為何說是甲○○叫你去做
      的？）因為丙○○跟我說如果再供出1 個人，這樣我們被
      判的刑會比較輕。我在本次之前沒有犯過罪。」、「因為
      那時跟甲○○同居，但甲○○常會動手打我，當時可能是
      存著報復的心態。當時是丙○○的意思要咬出甲○○。在
      被查獲前，沒有用該車載甲○○。」、「（你是晚上7 點
      多與丙○○一起租車，在此之前，你何時見到甲○○？）
      大約下午1 、2 點左右我和甲○○在外面碰面，直到我被
      抓到，我才打電話通知甲○○，甲○○到警局看我，在這
      段期間，我並沒有與被告聯絡。」等語（見本院卷第83頁
      至第88頁），可見證人己○○對於唐惠娟之駕照，究竟係
      何時拾獲？係自行拾獲或與被告共同拾獲？先後所述不一
      ，尚難採為不利於被告甲○○之證據。
（四）證人曾仁輝於本院前審92年11月27日審理時結證稱：「我
      在家開檳榔攤，89年1 月16日，甲○○、丁○○去找我喝
      酒，從下午2 點多喝到晚上八、九點左右，這段時間甲○○沒有離開，直到晚上8 點多，甲○○接到一通電話，說
      他的朋友被抓到警察局，他要馬上去看他，我沒有跟他去
      ，但丁○○有和他一起去。」等語（見本院上訴卷第51頁
      至第54頁），核與證人丁○○於本院95年12月4 日審理時
      結證稱：「89年1 月16日，我在曾仁輝的家，他的檳榔攤
      剛開，我就在他的檳榔攤，喝酒、打屁，被告是中午過去
      的，晚上的時候甲○○的女朋友打電話給甲○○，說發生
      事情，我就陪同甲○○一起去警察局，時間是晚上7 點到
      9 點間去警察局的。」、「（從中午12點到曾仁輝家到晚
      上去警局這段期間，被告甲○○沒有離開曾仁輝的家，我
      們都在一起。」、「（你怎麼能確定是那一天被告中午到
      曾仁輝家中？）因為中間還發生車禍，所以我印象很深刻
      ，我可以確定中午的時候，被告到曾仁輝家。因為當天被
      告的女朋友又發生事情，又發生車禍。我當天陪同被告到
      警察局，在去警察局的途中發生車禍，所以記得非常清楚
      。」、「去警察局是為了本案租車的事情。我記得當天被
      告甲○○的女友移送、交保，直到隔天早上我們才回去的
      ，我還記得那天早上一起去買早餐。」、「（上一庭己○○作證說她在下午1 、2 點左右與甲○○在外面碰面，有
      何意見？）己○○所謂的到外面，是到檳榔攤，還是外面
      我就不知道了，我只知道當天人很多。」等語（見本院卷
      第106 頁至第109 頁）相符，參以證人曾仁輝、丁○○與
      被告甲○○僅係朋友關係，並無為了替被告甲○○脫罪而
      甘冒觸犯偽證刑責之必要，故其2 人上開證詞與常情並無
      相違，應可採信。
（五）綜上所述，足見被告前開所辯，應屬可採。從而公訴人所
      持之前開論據，均無法採為認定被告犯罪之證據；此外，
      復查無其他積極證據足資證明被告有何偽造有價證券等犯
      行，自難僅憑原審共同被告丙○○、己○○先後不一之供
      詞，遽以採信。揆之上開法條規定及判例意旨，本件被告
      甲○○被訴偽造有價證券等罪既屬不能證明，自應諭知被
      告甲○○被訴偽造有價證券等部分為無罪之判決。
七、原審就被告甲○○被訴偽造有價證券等部分，未詳為推求，
    遽為被告該部分論罪科刑之判決，即有未恰。被告上訴意旨
    ，執此指摘原判決該部分不當，為有理由，自應由本院將原
    判決關於被告甲○○被訴偽造有價證券及定執行刑部分均予
    以撤銷改判，並另諭知被告該部分無罪之判決。
八、被告甲○○被訴行使偽造私文書（申請行動電話）部分，業
    經原審判處有期徒刑4 月確定，併此敘明。
據上論結，應依刑事訴訟法第369條第1項前段、第364條、第301
第1項，判決如主文。
本案經檢察官陳建年到庭執行職務
中    華    民    國    95    年    12    月    18    日
                  刑事第二庭    審判長法  官  林正雄
                                      法  官  陳啟造
                                      法  官  黃壽燕
以上正本證明與原本無異。
被告不得上訴。
檢察官如不服本判決應於收受本判決後10日內向本院提出上訴書
狀，其未敘述上訴理由者，並得於提起上訴後10日內向本院補提
理由書狀（均須按他造當事人之人數附繕本）「切勿逕送上級法
院」。
中    華    民    國    95    年    12    月    18    日
                                      書記官  王婉蓉


司法院資訊處製作；財團法人民間司法改革基金會備份。
